臺灣臺北地方法院民事判決
原　　　告　甲○○
訴訟代理人　謝曜焜律師
複　代理人　張香堯律師
被　　　告　中國信託商業銀行股份有限公司
法定代理人　丙○○
訴訟代理人　乙○○律師
上列當事人間確認債權不存在等事件，本院於中華民國96年6月
13 日言詞辯論終結，判決如下：
    主  文
原告之訴駁回。
訴訟費用由原告負擔。
    事實及理由
壹、程序事項：
    按訴狀送達後，原告不得將原訴變更或追加他訴。但請求之
    基礎事實同一者，不在此限，民事訴訟法第255條第2款定有
    明文。原告起訴狀聲明：「一、請求確認被告對原告之債權
    不存在。二、臺灣士林地方法院96年度執字第879號強制執
    行程序暨臺北地方法院96年度執助字第327號強制執行程序
    均應予撤銷。」嗣於民國96年5月16日則變更訴之聲明為「
    一、請求確認臺灣士林地方法院96年度執字第879號強制執
    行事件之執行名義所載被告對原告之債權不存在。二、臺灣
    士林地方法院96年度執字第879號強制執行程序應予撤銷。
    三、被告應給付原告新臺幣壹萬壹仟捌佰元整，既自本書狀
    繕本送達之翌日起至清償日止，按年利率百分之五計算之利
    息。」並稱臺北地方法院96年度執助字第327號強制執行程
    序業已終結而無從撤銷，故以請求被告返還不當得利之聲明
    代替原先請求撤銷臺北地方法院96年度執助字第327號強制
    執行程序之聲明。經查原告前後聲明係屬訴之變更，而其主
    張之基礎事實均為臺灣士林地方法院96年度執字第879號強
    制執行事件之執行名義所載被告對原告之債權不存在之相關
    事實，前後請求之基礎事實核屬同一，是原告變更訴之聲明
    ，程序並無不合，應予准許。
貳、實體事項：
一、原告主張：
    （一）民國89年5月間，原告向萬通商業銀行股份有限公司
          (下稱「萬通商銀」)借款新臺幣 (下同)815 萬元 (
          下稱第一筆借款)，並以原告所有坐落於臺北縣竹林
          路446 巷2弄29號房屋及基地持分 (下稱「擔保物甲
          」)供作擔保，設定最高限額抵押權978萬元，由訴外
          人黃淑美擔任連帶保證人，嗣於同年11月間，又向萬
          通商業銀行借款1120萬元 ( 下稱「系爭借款」)，並
          以原告所有坐落於臺北縣竹林路446 巷2弄48號房屋
          及基地持分 (下稱「系爭房地」)供作擔保，設定最
          高限額抵押權1344萬元，亦由訴外人黃淑美擔任連帶
          保證人。嗣於90年2月間，萬通商銀以原告積欠上開
          借款本息共1926萬8134元，向臺灣士林地方法院對原
          告及連帶保證人黃淑美申請核發支付命令，原告即於
          90年10月間將擔保物甲出售，取得價金900萬元，全
          額清償第一筆借款，萬通商銀則於同年11月20日出具
          抵押權塗銷同意書供原告塗銷抵押權。
    (二）至於系爭借款之1120萬元債務，原告則與萬通商銀協
         議，約定由原告自行將系爭房地出售，以價金清償系
         爭借款，萬通商銀則同意免除債務餘額200餘萬元，並
         塗銷系爭房地之最高限額抵押權而達成和解。嗣於91
         年9 月間，原告將系爭房地出售，取得價金910萬元清
         償系爭借款，萬通商銀則於同年11月11日出具抵押權
         塗銷同意書，供原告塗銷抵押權。詎嗣後萬通商銀與
         被告合併後，由被告為存續銀行，被告又以系爭借款
         債權未獲滿足為由，向臺灣士林地方法院聲請對原告
         強制執行，經本院96年度執助字第327號強制執行程序
         ，以移轉命令使被告取得原告對第三人蓮花國際廣告
         行銷股份有限公司之債權，並收取1萬1800元，致原告
         在私法上之地位有受侵害之危險，原告自得請求確認
         臺灣士林地方法院96年度執字第879號強制執行事件之
         執行名義所載被告對原告之債權不存在，並依不當得
         利之法律關係，請求被告返還上開1萬1800元之利益。
         並聲明：(一)、請求確認臺灣士林地方法院96年度執
         字第879號強制執行事件之執行名義所載被告對原告之
         債權不存在。(二)、臺灣士林地方法院96年度執字第
         879號強制執行程序應予撤銷。(三)、被告應給付原告
         新臺幣1萬1800元整，及自訴狀繕本送達翌日起至清償
         日止，按週年利率5%計算之利息。
二、被告則以：(一)否認有免除原告債務餘額200餘萬元之意思
    表示。(二)萬通商銀當初只同意原告得自行賣出系爭房地，
    以期能賣得較高價格，償還系爭借款，至於系爭房地之抵押
    權同意書只能代表放棄擔保物權，況且萬通銀行從未發出清
    償證明書等語，資為抗辯。並聲明：如主文所示。
三、查原告於89年11月間，向被告借款1120萬元，並以原告所有
    坐落於臺北縣竹林路446巷2弄48號房屋及基地持分供作擔保
    ，設定最高限額抵押權1344萬元，由訴外人黃淑美擔任連帶
    保證人。90年2月間，萬通商銀以原告積欠借款為由，向臺
    灣士林地方法院對原告及連帶保證人黃淑美申請核發支付命
    令，於91年9月間，原告與萬通商銀協議，由原告自行將系
    爭房地出售，取得價金910萬元，交付用以清償系爭借款，
    尚有餘額200餘萬元未清償。而萬通商銀於同年11月11日出
    具抵押權塗銷同意書，供原告塗銷系爭房地之最高限額抵押
    權，嗣後萬通商銀與被告合併，由被告為存續銀行，承繼萬
    通商銀之一切權利義務，被告又以系爭借款債權未獲滿足為
    由，向臺灣士林地方法院聲請對原告強制執行，經本院96
    年度執助字第327號強制執行程序，以移轉命令使被告取得
    原告對第三人蓮花國際廣告公行銷股份有限公司之債權，並
    收取1萬1800元等情，業據原告提出之借款契約1份、系爭房
    地之他項權利證明書1份、臺灣士林地方法院90年度促字第
    3934號支付命令、系爭房地之抵銷權塗銷同意書1份為證，
    復為被告所不爭執，並經本院調閱本院96年度執助字第327
    號、臺灣土林地方法院96年度執字第879號等卷核閱明確，
    自堪信為真實。惟本件原告主張其與萬通商銀業已和解，萬
    通商銀並免除系爭借款餘額200餘萬元部分，則為被告所否
    認，並以前詞置辯，是本件爭點厥為：萬通商銀有無與原告
    和解並同意免除原告債務餘額200餘萬元?
四、按當事人主張有利於己之事實者，就其事實有舉證之責任，
    民事訴訟法第277條定有明文。又民事訴訟如係由原告主張
    權利者，應先由原告負舉證之責，若原告先不能舉證以證實
    自己主張之事實為真實，則被告就其抗辯事實即令不能舉證
    ，或其所舉證尚有瑕疵，亦應駁回原告之請求（最高法院17
    年上字第917號判例參照）。次按債權人免除債務之事實，
    核屬權利消滅事實，應由主張權利消滅者負舉證責任，查本
    件原告主張被告有免除債務餘額200餘萬元之事實，係就有
    利於己之權利消滅事實為主張，自應負舉證責任，合先敘明
    。經查：
(一)原告主張萬通商銀有免除餘額200餘萬元之事實，固據其提
    出所出具之抵押權塗銷同意書為證。並以被告所出具之抵
    押權塗銷同意書記載「茲因清償債務，同意台北縣新莊地政
    事務所…抵押權登記全部塗銷。」其中「清償債務」四字即
    表示債務人即原告已全部清償。萬通商銀為專業金融機構
    ，若系爭借款尚有餘額未獲清償，衡情應不會同意塗銷系爭
    房地之抵押權。再參諸原告於91年11月間尚有不動產，殘
    值足以清償200餘萬元之債務，萬通商銀竟未要求原告以該
    不動產供作擔保，或另要求原告就200餘萬元部分簽發本票
    供作擔保，或依「萬通商業銀行抵押權塗銷申請書」之「抵
    押權塗銷後，仍有授信餘額，應徵連帶保證人同意書」作業
    規定，取得連帶保證人黃淑美之同意書等情，用以推論斯時
    原告已無授信餘額，而萬通亦早已同意免除原告200餘萬元
    之債務。
(二)惟按諸現行交易習慣，債務人向金融機構清償完畢時，金融
    機構即出具「清償證明書」，供債務人存留。查本件原告尚
    有200餘萬元未給付，為其所自認，萬通商銀為銀行業者，
    倘其確有免除原告餘額之意思，原告應能於相當時期內取得
    清償證明，但查原告於給付系爭借款之900萬元部分後，萬
    通商銀僅出具抵押抵押權塗銷同意書，未制作清償證明書等
    情，為兩造所不爭執，原告既未取得萬通商銀出具之清償證
    明書，其主張債務被免除等情，即與常情不符，尚難遽信萬
    通商銀有免除原告債務之事實。
(三)次按擔保物權具有消滅之從屬性，因主債權消滅而消滅，但
    主債權是否因清償、免除等原因而消滅，仍應就主債權有無
    清償、免除等事實獨立判斷，與擔保物權無關。原告雖主張
    被告為專業金融機構，若系爭借款尚有餘額未獲清償，衡情
    應不會同意塗銷系爭房地之抵押權，惟查萬通商銀同意塗銷
    系爭房地抵押權之目的在使原告能順利賣出系爭房地，以期
    儘早還款，業據被告陳述甚詳，是萬通商銀本於專業考量及
    原告清償能力，衡量可能受償程度與享有抵押權擔保之利益
    後，決定拋棄抵押權利益以助原告高價賣出系爭房地，使自
    己儘早獲償，尚與常情無違。自不能僅因萬通商銀有同意塗
    銷系爭房地之抵押權行為，遽認其有同意免除原告債務餘額
    之事實。
(四)原告又主張萬通商銀所出具之抵押權塗銷同意書記載「茲因
    清償債務，同意台北縣新莊地政事務所…抵押權登記全部塗
    銷。」其中「清償債務」四字即表示債務人即原告已全部清
    償完畢云云，惟按抵押權之塗銷不以主債權全部清償為必要
    ，抵押權人縱未獲全額清償，債權人亦得基於其他考量拋棄
    全部之抵押權，自不能以債權人拋棄債權之擔保事實，推論
    出債權人連未受償債權亦有一併拋棄之意。經查原告已先向
    萬通銀行為部分清償，則萬通商銀因部分清償而填寫「清償
    債務」四字，並同時願意拋棄餘額200餘萬元部分之擔保利
    益，尚非法所不許。是尚難單以「清償債務」四字解釋作「
    全部清償完畢」意思，故而自不能單以此即認定萬通商銀當
    時業已拋棄其對原告之所有債權。
(五)末查，債權人積極追償或保全債權之行為，雖屬常態，但怠
    於行使權利之債權人，亦非少數。本件原告雖以萬通商銀為
    專業金融機構，倘其未免除系爭借款餘額，衡情豈會不向原
    告或連帶保證人追償或保全債權等情，主張其確有免除債務
    之事實。惟查萬通商銀不向原告或連帶保證人追償或保全債
    權，僅使主債權未獲擔保而已，尚不足以更進一步推論被告
    萬通商銀有免除債務之事實。再據被告提出原告所不爭執之
    業務文書即「萬商業銀行抵押權塗銷申請書」，其上仍明確
    記載原告尚有未清償餘額及指示內部沖銷呆帳作業等情，則
    萬通商銀從未有免除原告債務之意思表示，更堪認定。
五、綜上所述，原告所提出證據均不足證明萬通商銀曾有免除原
    告債務之事實，是原告主張並不可信，其請求均無理由，應
    予駁回。
六、本件之事實及法律關係已臻明確，兩造之其餘主張陳述及攻
    擊防禦方法，對判決之結果無影響，爰不一一加以論述，附
    此敘明。
七、訴訟費用負擔依據：民事訴訟法第78條。
中　　華　　民　　國　　96　　年　　6　　　月　　27　日
                         民事第一庭  法  官 朱漢寶
以上正本係照原本作成。
如對本判決上訴，須於判決送達後20日內，向本院提出上訴狀。
中　　華　　民　　國　　96　　年　　6　　　月　　27　日
                                     書記官 黃瓊玉
